【裁判字號】    98,上訴,1139
【裁判日期】    980730
【裁判案由】    偽造文書等
【裁判全文】
臺灣高等法院臺中分院刑事判決        98年度上訴字第1139號
上  訴  人
即  被  告  甲○○
上列上訴人即被告因偽造文書等案件，不服臺灣臺中地方法院98
年度訴字第872號，中華民國98年4月13日第一審判決（起訴案號
：臺灣臺中地方法院檢察署98年度偵緝字第401號），提起上訴
，本院判決如下：
    主  文
原判決撤銷。
甲○○各犯如附表編號1、2、4至44所示之行使偽造私文書罪，
各處有期徒刑月，如易科罰金，均以新臺幣壹仟元折算壹日；
花旗．長榮航空聯名遨遊卡卡號0000000000000000號萬事達信用
卡壹張背面上「持卡人簽名」欄內偽造「丙○○」之署押壹枚，
及如附表編號1、2、4至44所示簽帳單特約商店存根聯各壹張上
偽造「丙○○」之署押各壹枚均沒收。又犯如附表編號3所示之
詐欺取財罪，處有期徒刑月，如易科罰金，以新臺幣壹仟元折
算壹日。應執行有期徒刑壹年貳月，如易科罰金，以新臺幣壹仟
元折算壹日；花旗．長榮航空聯名遨遊卡卡號0000000000000000
號萬事達信用卡壹張背面上「持卡人簽名」欄內偽造「丙○○」
之署押壹枚，及如附表編號1、2、4至44所示之簽帳單特約商店
存根聯各壹張上偽造「丙○○」之署押各壹枚均沒收。
    犯罪事實
一、甲○○與丙○○為朋友關係，原同住在臺中市○○區○○路
    317號3樓之3。緣丙○○於民國96年6月間，向美商花旗銀行
    申辦「遨遊雙享奪卡」信用卡後，美商花旗銀行另行主動寄
    發另張卡號為0000000000000000號「花旗．長榮航空聯名遨
    遊卡」之萬事達信用卡（下稱萬事達信用卡）予丙○○，而
    丙○○未辦理開卡即予以剪毀丟棄。詎甲○○未經丙○○之
    同意授權，竟擅自於96年9月28日，假冒丙○○名義以電話
    向美商花旗銀行申辦該張信用卡掛失手續，及申領同卡號之
    萬事達信用卡1張，致美商花旗銀行誤以確係丙○○自行申
    辦，而補發萬事達信用卡1張予丙○○，而甲○○遂於96年9
    月29日美商花旗銀行寄發該張信用卡後，擅自收受該張信用
    卡（此部分有無冒名簽收等情未經檢察官起訴，且與已起訴
    部分無裁判上一罪之關係），並於同年10月4日開卡使用前
    之某時，在其上開住處，在該張信用卡背面之空白簽名欄上
    偽造用以表示為丙○○本人簽名1枚，以表明簽名者於信用
    卡有效期限內有權使用該信用卡之辨識及證明，並完成開卡
    得以使用，而偽造該信用卡背面之私文書，繼之各基於詐欺
    取財及行使偽造私文書之犯意，自96年10月4日，於如附表
    編號1、2、4至44所示之日期，持上開信用卡至如附表1、2
    、4至44所示之各該特約商店消費以為行使，並以在信用卡
    消費簽帳單（特約商店存根聯）上偽簽用以表示丙○○本人
    簽名之署押各1枚，而偽造用以表示丙○○本人向各該特約
    商店刷卡消費意思之私文書，再持以交付各該特約商店店員
    ，用以主張係上開信用卡所有人簽認帳款之意思而加以行使
    該等偽造之私文書（前開簽帳單正本均未扣案），使前揭店
    員誤認係真正持卡人刷卡消費，均陷於錯誤而交付如附表編
    號1、2、4至44所示金額之商品，並使美商花旗銀行陷於錯
    誤而同意撥款，均足生損害於丙○○、美商花旗銀行及如附
    表所示接受簽帳之特約商店及聯合信用卡處理中心之利益。
    又甲○○另於如附表編號3所示之日期，持用上開萬事達信
    用卡，至臺中市○○路上某一全家便利商店，以電話預借現
    金方式，告以該張信用卡之預借現金密碼向花旗銀行申請預
    借現金，致使美商花旗銀行陷於錯誤而如數核撥新臺幣（下
    同）4萬2千元款項，至指定之丙○○向中國信託商業銀行水
    湳分行帳戶內，其後甲○○再行擅自於不詳時日，在上開住
    處拿取丙○○上開帳戶之金融卡，至自動提款設備輸入金融
    卡密碼而領取上開款項，領取後再將上開提款卡放回原處，
    而將所領得之上開款項花用完盡足以生損害於丙○○及美商
    花旗銀行。嗣丙○○收到銀行電話催繳帳款之通知後，始查
    悉上情，並報警處理。
二、案經丙○○訴由臺中市警察局第六分局報請臺灣臺中地方法
    院檢察署檢察官偵查起訴。
    理    由
一、證據能力之認定：按被告以外之人於審判外之陳述，雖不符
    刑事訴訟法第159條之1至之4等4條之規定，而經當事人於審
    判程序同意作為證據，法院審酌該言詞陳述或書面陳述作成
    時之情況，認為適當者，亦得為證據。訴訟當事人（檢察官
    及被告）於法院調查證據時，知有刑事訴訟法第159條第1項
    不得為證據之情形，而未於言詞辯論終結前聲明異議者，視
    為有前項之同意，刑事訴訟法第159條之5定有明文。本案下
    述所引被害人有於警詢時之陳述，並查無符合刑事訴訟法第
    159條之1至之4等前4條之情形，惟當事人於法院審理時均表
    示並無意見，也不爭執其證據能力，本院審酌前開被害人於
    警詢時係就其經歷之事情而為陳述，核無違法取證之情形，
    認為以之作為本案之證據亦屬適當，自均具有證據能力。
二、訊據上訴人即被告甲○○對於上開犯罪事實均自白不諱，核
    與告訴人丙○○於警詢中指訴之情節相符，並有花旗信用卡
    月結單、簽帳單、美商花旗銀行97年7月1日函附信用卡申請
    書、帳單調閱明細表、經丙○○本人簽名之信用卡背面影本
    2張及簡訊等在卷可稽，足見被告所為自白，核與事實相符
    。本案事證明確，被告上開犯行，堪以認定。
三、按信用卡係藉機器或電腦之處理而顯示紀錄，以表示發卡銀
    行授權持卡人持卡消費之證明，而被授權之持卡人於在信用
    卡背面簽名後，係表示被授權人已領用信用卡及特約商店應
    以信用卡背面之簽名字跡檢核持卡人之身分，故在信用卡背
    面簽名，應係刑法第220條第1項準私文書。復按信用卡簽帳
    單係特約商店所制作，用以記載持卡人消費項目、金額、時
    間、商店名稱，得持以經聯合信用卡處理中心向發卡銀行請
    領款項之證明，持卡人每於消費後在簽帳單上之署押，則表
    示持卡人係親自消費，此於簽帳單上持卡人簽名欄後，均為
    該項意思表示之記載即可明之，故持卡人於簽帳單上之署押
    ，亦具特定意思表示，是信用卡簽帳單自屬文書無疑，而該
    等文書具有確認持卡人之身分，持卡人簽名後之簽帳單係由
    特約商店核對收執，並轉向發卡銀行請款，此簽帳單上之署
    押，係持卡人以該文書內容對於特約商店請求於核對無誤時
    提供商品或服務，以及請求發卡銀行給付款項之依據，是偽
    造簽帳單上署押之文書後，由特約商店及發卡銀行就此等文
    書進行審查核對提供契約給付之過程觀之，實該當於刑法第
    216條之「行使」之法意。被告在信用卡背面簽名欄偽造署
    押，係偽造準私文書，其並持至如附表編號1、2、4至44所
    示特約商店消費以為行使，且偽造簽帳單交予特約商店店員
    收執，而為如附表各該編號所示之消費，核其所為係犯刑法
    第216條、第220條第1項、第210條之行使偽造準私文書罪（
    行使信用卡背面簽名欄部分）、刑法第216條、第210條之行
    使偽造私文書罪（行使偽造簽帳單部分）及刑法第339條第1
    項之詐欺取財罪。至被告於附表編號3所示日期，以電話預
    借現金，使美商花旗銀行陷於錯誤，而如數將款項存入被害
    人帳戶內，被告再擅自拿取被害人金融卡，前往自動提款設
    備輸入金融卡密碼領取該款項，係犯刑法第339條第1項之詐
    欺取財罪及第339條之2由自動付款設備取得他人之物，且該
    二行為，係基同一取款目的，接續實施之不同方法，於社會
    評價上應評價為一個之犯罪行為，而依想像競合犯之規定，
    從重論以詐欺取財罪，公訴意旨就此部分認美商花旗銀行係
    撥款至被害人帳戶，被告僅取得隨時可以領取之地位，而觸
    犯刑法第339條第2項之詐欺得利罪，顯有誤認，惟其基本事
    實同一，是此部分之起訴法條應予變更；又因此部分亦未就
    信用卡背面之簽名欄及未提出任何簽帳單等有所主張，自不
    另構成刑法第216條、第220條第1項、第210條之行使偽造準
    文書罪或刑法第216條、第210條之行使偽造私文書罪；起訴
    書認被告係冒用被害人丙○○名義以電話預借現金，然於證
    據並所犯法條欄內誤引刑法第216條、第210條之行使偽造私
    文書罪之法條，且認與被告所犯詐欺得利罪部分應予分論併
    罰，亦有未洽，併此敘明。被告偽造署押之行為（在信用卡
    背面及簽帳單上）係偽造準私文書、私文書之階段行為，而
    偽造準私文書、私文書之低度行為，復為行使偽造準私文書
    、私文書之高度行為所吸收，亦均不另論罪。又被告所犯如
    附表編號1、2、4至44所示之罪係各基於詐欺取財之目的而
    為本案行使偽造準私文書、私文書及詐欺取財之犯罪行為，
    其發生經過均有部分犯罪行為重合連結，依一般社會經驗認
    知，其行使偽造準私文書、私文書行為之目的在詐取財物，
    應認係一犯罪行為，法律上亦應以一行為評價處罰，較為適
    當，故被告此部分各以一行為犯行使偽造準文書、私文書罪
    及詐欺取財罪三罪，均為想像競合犯，各應從一重論以行使
    偽造私文書罪。被告所犯上開各罪間，犯意各別，行為互殊
    ，應分論併罰。另檢察官固未就被告所犯刑法第220條第1項
    、第201條之行使偽造準私文書罪（行使信用卡背面簽名欄
    部分）提起公訴；然此部分與已起訴經論罪之犯罪事實，既
    具有想像競合犯之裁判上一罪關係，自為起訴效力所及，本
    院當應併予審究。
四、原審法院因認被告罪證明確，而予論科，固屬有據。惟按司
    法院釋字第662號解釋：「中華民國九十四年二月二日修正
    公布之現行刑法第四十一條第二項，關於數罪併罰，數宣告
    刑均得易科罰金，而定應執行刑之刑逾六個月者，排除適用
    同條第一項得易科罰金之規定部分，與憲法第二十三條規定
    有違，並與本院釋字第三六六號解釋意旨不符，應自本解釋
    公布之日起失其效力。」故對於數罪併罰，數宣告刑均得易
    科罰金，而定應執行之刑超過6個月之案件，依司法院釋字
    第366號、662號解釋意旨，仍得易科罰金。原審法院未及適
    用上開解釋意旨，而未對被告各宣告刑及所定應執行刑，定
    其易科罰金之折算標準，自有未洽。被告上訴意旨以其已盡
    可能繳納刷卡費用，並取得被害人諒解為由，而認原審法院
    量刑過重，並執以指摘原判決不當（以上事由皆已列為原判
    決量刑參考事項），雖非有理，然原判決既有上揭可議之處
    ，仍應由本院予以撤銷改判。爰審酌被告犯罪之動機、手段
    、目的，又其與被害人丙○○為朋友關係，竟冒用被害人之
    信用卡消費，滿足個人對物質之慾望，並擾亂金融交易秩序
    及他人經濟信用，且致被害人受有財產上損害，而盜刷之金
    額非微，又犯罪後業與被害人和解（有和解書附卷足參），
    且獲得被害人之原諒及其坦承犯行等一切情狀，量處如主文
    第2項所示之刑，並定其應執行之刑，及諭知易科罰金之折
    算標準示懲。末按被告用以詐欺取財之偽造簽帳單特約商店
    存根聯各1張，均已分別交付如附表編號1、2、4至44所示之
    特約商店服務人員收受，已非被告所有，又被害人丙○○所
    有上述萬事達信用卡，為被告犯罪所得之物，然亦非被告所
    有，依刑法第38條第3項之規定，均不得為沒收之諭知。至
    被告在上開卡號為0000000000000000號「花旗．長榮航空聯
    名遨遊卡」之萬事達信用卡1張背面上之簽名欄處及如附表
    編號1、2、4至44所示之簽帳單特約商店存根聯分別偽簽代
    表丙○○之署名各1枚，雖未扣案，但無證據證明確實不存
    在，不問屬於犯人與否，仍均應依刑法第219條規定各予以
    宣告沒收。又被告前曾於95年間因犯侵占罪，經原審法院以
    98年度中簡字第313號判處有期徒刑3月，緩刑2年確定，有
    臺灣高等法院被告前案紀錄表在卷可佐，是本件自不得為緩
    刑之宣告，併予說明。
據上論斷，應依刑事訴訟法第369條第1項前段、第364條、第299
條第1項前段、第300條，刑法第216條、第210條、第220條第1項
、第339條第1項、第339條之2、第41條第1項前段、第55條、第5
1條第5款、第219條，刑法施行法第1條之1，判決如主文。
本案經檢察官乙○○到庭執行職務。
中    華    民    國    98    年    7     月    30    日
            刑事第六庭  審判長法  官  李  文  雄
                              法  官  張  恩  賜
                              法  官  邱  顯  祥
上列正本證明與原本無異。
行使偽造私文書部分得上訴。
詐欺取財部分不得上訴。
如不服本判決應於收受送達後十日內向本院提出上訴書狀，其未
敘述上訴之理由者並得於提起上訴後十日內向本院補提理由書（
均須按他造當事人之人數附繕本）「切勿逕送上級法院」。
                              書記官  許  美  惠
中    華    民    國    98    年    7    月    30     日
附表：
┌──┬────┬──────────┬───────┐
│編號│盜刷日期│特約商店名稱        │盜刷金額、    │
│    │        │                    │簽帳單一張上之│
│    │        │                    │偽造丙○○署押│
├──┼────┼──────────┼───────┤
│1   │96.10.4 │約拿國際有限公司臺中│350元         │
│    │        │                    │偽造丙○○署押│
│    │        │                    │一枚          │
├──┼────┼──────────┼───────┤
│2   │同上    │夜美銀飾            │980元         │
│    │        │                    │偽造丙○○署押│
│    │        │                    │一枚          │
├──┼────┼──────────┼───────┤
│3   │96.10.11│（電話預借現金）    │42000元       │
├──┼────┼──────────┼───────┤
│4   │96.10.9 │群健有線電視股份有限│1770元        │
│    │        │公司                │偽造丙○○署押│
│    │        │                    │一枚          │
├──┼────┼──────────┼───────┤
│5   │同上    │UNIQUE              │3450元        │
│    │        │                    │偽造丙○○署押│
│    │        │                    │一枚          │
├──┼────┼──────────┼───────┤
│6   │96.10.10│一品花雕雞有限公司  │1115元        │
│    │        │                    │偽造丙○○署押│
│    │        │                    │一枚          │
├──┼────┼──────────┼───────┤
│7   │同上    │紅陽科技股份有限公司│2180元        │
│    │        │                    │偽造丙○○署押│
│    │        │                    │一枚          │
├──┼────┼──────────┼───────┤
│8   │同上    │UNIQUE              │2990元        │
│    │        │                    │偽造丙○○署押│
│    │        │                    │一枚          │
├──┼────┼──────────┼───────┤
│9   │96.10.13│新光三越百貨股份有限│10128元       │
│    │        │公司                │偽造丙○○署押│
│    │        │                    │一枚          │
├──┼────┼──────────┼───────┤
│10  │96.10.14│小肥羊餐廳          │1790元        │
│    │        │                    │偽造丙○○署押│
│    │        │                    │一枚          │
├──┼────┼──────────┼───────┤
│11  │同上    │MY-CASH             │1900元        │
│    │        │                    │偽造丙○○署押│
│    │        │                    │一枚          │
├──┼────┼──────────┼───────┤
│12  │同上    │UNIQUE              │1260元        │
│    │        │                    │偽造丙○○署押│
│    │        │                    │一枚          │
├──┼────┼──────────┼───────┤
│13  │96.10.15│星期五股份有限公司  │858元         │
│    │        │                    │偽造丙○○署押│
│    │        │                    │一枚          │
├──┼────┼──────────┼───────┤
│14  │同上    │TIGER CITY          │3556元        │
│    │        │                    │偽造丙○○署押│
│    │        │                    │一枚          │
├──┼────┼──────────┼───────┤
│15  │96.10.16│大眾電信-臺中逢甲店 │1129元        │
│    │        │                    │偽造丙○○署押│
│    │        │                    │一枚          │
├──┼────┼──────────┼───────┤
│16  │同上    │仁愛眼鏡館          │1600元        │
│    │        │                    │偽造丙○○署押│
│    │        │                    │一枚          │
├──┼────┼──────────┼───────┤
│17  │同上    │新光三越百貨股份有限│2448元        │
│    │        │公司                │偽造丙○○署押│
│    │        │                    │一枚          │
├──┼────┼──────────┼───────┤
│18  │同上    │同上                │2464元        │
│    │        │                    │偽造丙○○署押│
│    │        │                    │一枚          │
├──┼────┼──────────┼───────┤
│19  │96.10.19│好樂迪三民店        │945元         │
│    │        │                    │偽造丙○○署押│
│    │        │                    │一枚          │
├──┼────┼──────────┼───────┤
│20  │96.10.23│八年十一服裝精品店  │1250元        │
│    │        │                    │偽造丙○○署押│
│    │        │                    │一枚          │
├──┼────┼──────────┼───────┤
│21  │96.10.25│英屬維京群島商費曼健│3997元        │
│    │        │康控股有限公司      │偽造丙○○署押│
│    │        │                    │一枚          │
├──┼────┼──────────┼───────┤
│22  │96.10.26│橄欖屋餐館          │1840元        │
│    │        │                    │偽造丙○○署押│
│    │        │                    │一枚          │
├──┼────┼──────────┼───────┤
│23  │同上    │五顏六色            │1500元        │
│    │        │                    │偽造丙○○署押│
│    │        │                    │一枚          │
├──┼────┼──────────┼───────┤
│24  │96.10.28│中友百貨股份有限公司│612元         │
│    │        │                    │偽造丙○○署押│
│    │        │                    │一枚          │
├──┼────┼──────────┼───────┤
│25  │96.10.30│新光三越百貨股份有限│1500元        │
│    │        │公司                │偽造丙○○署押│
│    │        │                    │一枚          │
├──┼────┼──────────┼───────┤
│26  │96.10.31│一品花雕雞有限公司  │1154元        │
│    │        │                    │偽造丙○○署押│
│    │        │                    │一枚          │
├──┼────┼──────────┼───────┤
│27  │96.11.4 │MY-CASH             │1100元        │
│    │        │                    │偽造丙○○署押│
│    │        │                    │一枚          │
├──┼────┼──────────┼───────┤
│28  │96.11.4 │UNIQUE              │1080元        │
│    │        │                    │偽造丙○○署押│
│    │        │                    │一枚          │
├──┼────┼──────────┼───────┤
│29  │96.11.5 │日成文化事業有限公司│473元         │
│    │        │                    │偽造丙○○署押│
│    │        │                    │一枚          │
├──┼────┼──────────┼───────┤
│30  │同上    │鼎王麻辣火鍋        │808元         │
│    │        │                    │偽造丙○○署押│
│    │        │                    │一枚          │
├──┼────┼──────────┼───────┤
│31  │96.11.6 │遠傳電信費用        │2423元        │
│    │        │                    │偽造丙○○署押│
│    │        │                    │一枚          │
├──┼────┼──────────┼───────┤
│32  │同上    │閤欣飲食店          │1507元        │
│    │        │                    │偽造丙○○署押│
│    │        │                    │一枚          │
├──┼────┼──────────┼───────┤
│33  │96.11.10│屈臣氏-逢甲分公司   │1428元        │
│    │        │                    │偽造丙○○署押│
│    │        │                    │一枚          │
├──┼────┼──────────┼───────┤
│34  │96.11.11│八年十一服裝精品店  │2700元        │
│    │        │                    │偽造丙○○署押│
│    │        │                    │一枚          │
├──┼────┼──────────┼───────┤
│35  │96.11.12│美華泰進口精品百貨  │517元         │
│    │        │                    │偽造丙○○署押│
│    │        │                    │一枚          │
├──┼────┼──────────┼───────┤
│36  │同上    │睿德通訊社          │980元         │
│    │        │                    │偽造丙○○署押│
│    │        │                    │一枚          │
├──┼────┼──────────┼───────┤
│37  │96.11.13│特力翠豐股份有限公司│817元         │
│    │        │                    │偽造丙○○署押│
│    │        │                    │一枚          │
├──┼────┼──────────┼───────┤
│38  │同上    │群健有線電視股份有限│1770元        │
│    │        │公司                │偽造丙○○署押│
│    │        │                    │一枚          │
├──┼────┼──────────┼───────┤
│39  │同上    │NW-ezPAY            │1741元        │
│    │        │                    │偽造丙○○署押│
│    │        │                    │一枚          │
├──┼────┼──────────┼───────┤
│40  │96.11.14│全虹通信-中港店     │350元         │
│    │        │                    │偽造丙○○署押│
│    │        │                    │一枚          │
├──┼────┼──────────┼───────┤
│41  │同上    │同上                │1300元        │
│    │        │                    │偽造丙○○署押│
│    │        │                    │一枚          │
├──┼────┼──────────┼───────┤
│42  │96.11.15│中友百貨公司        │342元         │
│    │        │                    │偽造丙○○署押│
│    │        │                    │一枚          │
├──┼────┼──────────┼───────┤
│43  │96.11.16│燦坤3C-河南店       │89元          │
│    │        │                    │偽造丙○○署押│
│    │        │                    │一枚          │
├──┼────┼──────────┼───────┤
│44  │96.11.17│喜宴餐廳            │3000元        │
│    │        │                    │偽造丙○○署押│
│    │        │                    │一枚          │
├──┼────┴──────────┴───────┤
│合計│                                117,191元     │
└──┴───────────────────────┘
附錄法條：
刑法第210條（偽造變造私文書罪）
偽造、變造私文書，足以生損害於公眾或他人者，處5年以下有
期徒刑。
刑法第216條（行使偽造變造或登載不實之文書罪）
行使第210條至第215條之文書者，依偽造、變造文書或登載不實
事項或使登載不實事項之規定處斷。
刑法第220條
在紙上或物品上之文字、符號、圖畫、照像，依習慣或特約，足
以為表示其用意之證明者，關於本章及本章以外各罪，以文書論
。
錄音、錄影或電磁紀錄，藉機器或電腦之處理所顯示之聲音、影
像或符號，足以為表示其用意之證明者，亦同。
刑法第339條第1項（普通詐欺罪）
意圖為自己或第三人不法之所有，以詐術使人將本人或第三人之
物交付者，處5年以下有期徒刑、拘役或科或併科1千元以下罰金
。


司法院資訊處製作；財團法人民間司法改革基金會備份。
